臺灣高等法院臺南分院刑事判決　　　　　　九十三年度上更(一)字第二七二號　Ａ
　　　上　訴　人
　　　即　被　告　甲　○　○
右上訴人因公共危險案件，不服臺灣臺南地方法院九十年度訴字第三七六號中華民國
九十年五月二十二日第一審判決（起訴案號：臺灣臺南地方法院檢察署八十九年度偵
字第一三０九號），提起上訴，判決後，經最高法院發回更審，本院判決如左：
      主      文
原判決撤銷。
甲○○無罪。
      理      由
一、公訴意旨略以：被告甲○○罹患精神分裂異常病症，為精神耗弱之人，因懷疑鄰
    居乙○說其壞話，擬予教訓，於民國（下同）八十九年八月十日凌晨三時許，明
    知乙○住處台南縣新營市○○路四巷十三號ＲＣ造房屋係現供人使用之住宅（十
    三號分為二間，西側為ＲＣ造房屋，東側為早期日式民宅），竟以現場撿拾之火
    柴，引火點燃該建物窗戶內塑膠袋、鞋櫃等處，因而起火燃燒，延燒至東側供堆
    放雜物所用之木造倉庫及民治路四巷十五號侯凱元所有供居住使用之木造房屋，
    致乙○住處ＲＣ造房屋窗戶遭火勢燒損，其東側木造倉庫及侯凱元所有木造房屋
    全部燒毀，致生公共危險，案經台南縣警察局新營分局報請偵辦，因認被告甲○
    ○涉有刑法第一百七十三條第一項之公共危險罪嫌云云。
二、公訴人認被告有上開罪嫌，無非以（一）台南縣消防局勘查現場，製有火災原因
    報告書附現場照片。（二）被害人乙○、侯凱元之陳述。（三）火災原因報告書
    記載，排除物品自然、電器用品使用不當及電路系統異常致引火災之可能性，研
    判起火處分別在民治路四巷十三號客廳西側窗戶、南側紗門、南側鞋櫃與東側雜
    物堆附近，且現場勘驗時發現三個獨立起火處均有塑膠燒熔物，起火原因以人為
    因素致引起火災的可能性最大，對照被告於八十九年八月十日、同年月十一日警
    訊自白，核與上開火災調查報告結論尚無違誤。（四）經勘驗八十九年八月十日
    之警訊錄音帶，被告陳述與警訊筆錄之記載大致相符，並無訊問人員施以強暴脅
    迫等情事，被告所辯警訊係屈打成招取得云云，委無足採。（五）被告於警訊及
    偵查中均稱被害人乙○老是向別人說其壞話，與乙○有糾紛，乙○亦陳述被告先
    前曾找過伊麻煩，被告有引火之動機等為論據。
三、按犯罪事實應依證據認定之，無證據不得認定犯罪事實；又不能證明被告犯罪者
    ，應諭知無罪之判決，刑事訴訟法第一百五十四條第二項、第三百零一條第一項
    分別定有明文。認定不利於被告之事實，須依積極證據，苟積極證據不足為不利
    於被告事實之認定時，即應為有利於被告之認定，更不必有何有利之證據。此之
    所謂證據，須確屬能為被告有罪之證明，而無瑕疵可指者，始足當之；再者，犯
    罪事實之認定，應憑證據，所謂證據，須適合於被告犯罪事實之證明者，始得採
    為斷罪資料，如未能發現相當證據，或證據不足以證明，自不能以推測或擬制之
    方法以為裁判基礎；又所謂認定犯罪事實所憑之證據，雖不以直接證據為限，間
    接證據亦包括在內，然而無論直接或間接證據，其為訴訟上之證明，須於通常一
    般人均不致有所懷疑，而得確信其為真實之程度，始得據之為有罪之認定，倘其
    證明尚未達到此一程度，而有合理懷疑存在時，即應為無罪之判決（最高法院二
    十九年上字第三一○五號、三十年上字第八一六號、四十年台上字第八六號、五
    十三年台上字第二七五○號、七十六年台上字第四九八六號分別著有判例參照）
    。復事實審法院對於證據之取捨，依法雖有自由判斷之權，然積極證據不足證明
    犯罪事實時，被告之抗辯或反證縱屬虛偽，仍不能以此資為積極證據應予採信之
    理由；認定犯罪事實應依證據，為刑事訴訟法所明定，故被告否認犯罪事實所持
    之辯解，縱屬不能成立，仍非有積極證據足以證明其犯罪行為，不能遽為有罪之
    認定（最高法院三十年上字第四八二、一八三一號分別著有判例參照）。又被告
    之自白為證據之一種，須非出於強暴、脅迫、利誘、詐欺、疲勞訊問、違法羈押
    或其他不正之方法，且與事實相符者，方得為證据。故被告雖經自白，惟陳述其
    自白係出於不正之方法者，仍應調查其他必要之證據，以察其與事實是否相符，
    苟無法證明其與事實相符，根本即失其證據之證明力，不得採為判斷事實之根據
    ，最高法院四十六台上字第八０九號亦著有判例。
四、訊據上訴人即被告甲○○矢口否認有上開犯行，於原審及本院辯稱：八十九年八
    月十日凌晨三時許伊在家睡覺，且生病有吃藥，起不來，並未前往新營市○○路
    四巷十三號放火，警訊所供，係遭警察刑求逼供、屈打成招所取得，與事實不符
    ，伊確屬冤枉等語。
五、經查：
（一）被告於八十九年八月十日警訊時，係供稱：「．．．而當我於凌晨至民治路四
      巷十三號時，於地面上撿到一盒火柴盒，便將手伸進窗戶，拿出火柴點燃屋內
      塑膠袋，但是否點燃我並不知道，隨即我就離開，但我猜想應該是沒有點燃」
      、「因我氣憤阿婆（指被害人乙○）平時都到處亂說我的壞話，所以我想教訓
      一下阿婆，才想到放火燒房子洩恨」、「．．．就只我一個人而已，並無其他
      人．．．僅是用火柴而已」、「就僅是點燃窗戶那裡之塑膠袋而已」、「我是
      於我住處出發至阿婆家即民治路四巷十三號住處放火，隨後我就立即回我住處
      睡覺」等語。惟於翌日即八月十一日警訊則供稱：「我是由該住戶之窗戶引火
      到該鞋櫃的」、「我先以火柴棒用塑膠袋先點燃窗戶處，再以塑膠袋引火拿到
      該門前鞋櫃處放火」云云，互核對於如何放火之過程，其供述並不相合，已有
      瑕疵可指，且本院於九十三年七月二十三日至現場勘驗結果，被害人乙○住處
      即新營市○○路四巷十三號ＲＣ造二層樓房之一樓西側窗戶（即警卷所示照片
      第廿六），裝有紗窗，且外有鐵攔杆，手根本無法從外往內伸進，再據被害人
      乙○於本院勘驗時供稱：案發當時西側窗戶內部下方未置放東西等語，有勘驗
      筆錄及照片可按（見本院上更一卷第四十、四三、四七頁），足見被告於八十
      九年八月十日在警訊中關於「便將手伸進窗戶，拿出火柴點燃屋內塑膠袋」之
      供述，核與事證不符，其自白尚難採取。
（二）依警卷內台南縣消防局火災原因報告書所載，本件火災起火處至少四處，在民
      治路四巷十三號客廳西側窗戶、南側紗門、南側鞋櫃及十三號木造房屋東側雜
      物堆附近，並研判火勢係由十三號木造房屋東側遮雨棚下方雜物堆往南、北兩
      方延燒，（見報告書三火災現場勘查紀錄及原因判斷之〈三〉起火處之２），
      並有警卷內第廿五號照片可按，且經被害人乙○、侯元凱於本院勘驗時供稱：
      係由十三號木造房屋東側遮雨棚下方雜物堆燃燒所波及等語（見本院上更一卷
      第四十一頁），上情核與被告於警訊前後供述顯相牴觸，益徵被告於警訊中所
      言，實不足採為本件論斷之基礎。
（三）又證人之個人意見或推測之詞，除以實際經驗為其基礎外，不得作為證據，刑
      事訴訟法第一百六十條定有明文。查被害人乙○並未目睹被告放火，於警訊中
      係供稱：鄰居都傳言八十九年八月九日廿一時有看見甲○○在附近徘徊云云，
      於偵查中則供述：伊出來時有聽人說有看到甲○○云云（見偵卷第十頁反面）
      ，於本院前審時具結供證：伊沒有親眼看到，但伊認為是被告放火的云云（見
      本院上訴卷第四六頁），是其既未親自見聞係被告放火，僅係傳聞或推測係被
      告為放火之人，其所為之證言自難採為本件論斷之憑依。
（四）又依警卷第廿五號照片所示，報案人最先發現起火位置，亦係前開十三號木造
      房屋東側遮雨棚下方雜物堆，該照片所示之女子為證人黃鄭月，經本院前審傳
      訊到庭則供證：伊在對面，火燒起來才看到，起火時沒看到有人跑出來，起火
      點是在放東西矮房子的前面等語（見本院上訴卷第四七頁）。是其所言亦不足
      以認定係被告放火。
（五）末查依警卷內台南縣消防局火災原因報告書所載，雖認定「起火原因以人為因
      素致引起火災的可能性最大」等語，然遍查卷內證據資料，上開所述四處起火
      處均不足以認定係被告所為，亦難以上開判斷即為遽論被告係本件放火之人。
六、綜上所述，本件依公訴人所提出之各項證據，並不以足以證明被告有本件之犯行
    ，原審未予詳查，遽認被告有本件罪行，尚有未洽，而公訴人除上開證据外，於
    本院又未提出其他適合於證明被告犯罪事實之積極證據，並說明其證據方法與待
    證事實之關係，說服本院以形成被告有罪之心證，被告上訴意旨，否認犯罪，指
    摘原判決不當，揆諸上開說明，為有理由，應由本院將原判決撤銷改判，諭知被
    告無罪。
據上論斷，應依刑事訴訟法第三百六十九條第一項前段，第三百六十四條，第三百零
一第一項，判決如主文。
本案經檢察官劉欽銘到庭執行職務。
中    華    民    國      九十三      年      九      月      九        日
                                  臺灣高等法院臺南分院刑事第一庭
                                      審判長法官  黃    崑    宗
                                            法官  蔡    長    林
                                            法官  田    平    安
右正本證明與原本無異。
如不服本判決，應於判決送達後十日內向本院提出上訴狀，其未敘述理由者並應於提
出上訴狀後十日內向本院補提理由書（應附繕本)。
                                      法院書記官  劉    岳    文
中    華    民    國      九十三      年      九      月      十        日
